【裁判字號】    92,台上,1798
【裁判日期】    920404
【裁判案由】    偽造有價證券
【裁判全文】
最高法院刑事判決                              九十二年度台上字第一七九八號
    上  訴  人  臺灣高等法院花蓮分院檢察署檢察官
    被      告  甲○○原名謝.
右上訴人因被告偽造有價證券案件，不服臺灣高等法院花蓮分院中華民國八十九年十
一月二十九日第二審判決（八十九年度上訴字第二四八號，起訴案號：臺灣花蓮地方
法院檢察署八十七年度偵續字第二五號），提起上訴，本院判決如左：
    主  文
原判決撤銷，發回臺灣高等法院花蓮分院。
    理  由
本件原判決以公訴意旨略稱：被告甲○○（原名謝淑涼）與謝秋華係姐妹關係，素有
金錢往來，因帳目不清，被告認謝秋華尚積欠其新台幣（下同）四千餘萬元，迭經催
討，謝秋華均置之不理，乃心生怨懟，基於妨害自由之犯意，於民國八十四年九月二
十日上午九時四十分許，唆使有犯意聯絡及行為分擔之三名不詳姓名男子，同至花蓮
市○○路三一五巷四弄三號謝秋華住處，欲強押謝秋華之夫莊克農外出談判，為莊克
農掙脫，並告以有事可在室內面談，前開三名男子乃向莊克農恫稱：「是我們要先將
你打昏再簽，還是你自己簽。」、「要拿手槍打死你。」，強逼莊克農在三張空白本
票（票號為ＴＳ０二九七五九號、ＴＳ０二九七六０號、ＴＳ０二九七六一號）及一
張白紙上按捺指印得逞，使莊克農行無義務之事，再由被告意圖供行使之用，在前開
本票上填寫發票人莊克農、到期日八十四年九月二十日，票面金額分別為一千萬元二
張（ＴＳ０二九七五九號、ＴＳ０二九七六０號）、一千零四十三萬五千元一張（Ｔ
Ｓ０二九七六一號）後，於八十四年九月二十五日，持向臺灣士林地方法院聲請強制
執行。嗣因該三張本票未填載發票日而為該院裁定駁回，被告收受該裁定後，竟在該
三張本票上再偽填發票日均為八十四年九月二十日，再度持向前揭法院行使，因而裁
定准予強制執行。因認被告牽連犯刑法第三百零二條第二項、第一項以非法方法剝奪
人之行動自由未遂、同法第三百零四條第一項強制、第三百零五條恐嚇危害安全罪及
第二百零一條第一項偽造有價證券等罪嫌。而經審理結果，認告訴人莊克農之指訴暨
檢察官之舉證，均不足以證明被告確有被訴之犯行，此外又查無其他積極證據足以認
定被告確有前開犯行，因而維持第一審法院諭知被告無罪之判決，駁回檢察官在第二
審之上訴。
惟查：（一）審理事實之法院，對於案內一切證據，除認為不必要者外，均應詳為調
查，然後基於調查所得之心證，以為判斷事實之基礎，如有應行調查之證據未經依法
調查，或證據雖已調查而其內容尚未明瞭者，即與未經調查無異，如遽行判決，即屬
刑事訴訟法第三百七十九條第十款所稱之當然違背法令。依卷附臺灣士林地方法院八
十四年度票字第二六四八號、第二八九一號民事聲請事件卷宗影本所載，被告於八十
四年九月二十五日持向臺灣士林地方法院聲請裁定准予強制執行之面額分別為一千萬
元，票號為ＴＳ０二九七五九號、ＴＳ０二九七六０號本票二紙及面額一千零四十三
萬五千元，票號為ＴＳ０二九七六一號本票一紙，均因未填載發票日，而經該院於同
年月二十七日以裁定駁回。被告收受該裁定後，於同年十月十七日，又執該三張本票
向臺灣士林地方法院聲請准予強制執行時，上開本票上均已填載發票日為八十四年
九月二十日，因而經該法院裁定准予強制執行（見偵二四四四卷第一六一頁至第一七
五頁）。而被告對該三紙本票於八十四年九月二十七日經臺灣士林地方法院裁定駁回
其准予強制執行之聲請後，補填載發票日乙事，則辯稱：「（問：後來為何會再聲請
本票裁定﹖）我後來再將那三張本票是透過莊的母親（莊盧碧雪）與莊聯繫，莊再叫
一名年約三十多歲的男子來我這裡，將該三紙本票拿回去給莊補填發票日後，由該男
子再拿回來還我，我就再拿去聲請本票裁定獲准」（見第一審卷第十七頁背面、第十
八頁），惟此不但為告訴人莊克農堅決否認，證人莊盧碧雪復證稱：「（問：被告是
否曾經打電話給妳說其中有三張本票沒有填載發票日要妳轉知莊克農，請莊補填發票
日期這件事？）沒有這回事，被告從來未曾打過電話給我，我也從來沒有和她以電話
聯繫過」（見第一審卷第四五頁），另證人即受理莊克農赴警局報案之員警陳龍籌及
莊克農之表哥梅進封又分別證稱：「在八十四年九月二十日近中午時刻，莊克農和他
太太到中山派出所來報案，他說有三至四人要強押他上車，並要強押他蓋指印在本票
上，當時我有登記在工作紀錄簿上，他當時神情很緊張，手部有抓痕」、「莊報案時
稱係和他妻子的姐姐甲○○有債務上的糾紛，莊懷疑可能是甲○○指使所為」（陳龍
籌部分，見第一審卷第四十頁）、「大約在四年前（八十八年十二月二十一日訊問，
所指應係八十四年）在春夏間，莊打電話給我，向我哭訴，說有一群流氓去他家押他
開本票，我到他家去看他，後來就帶他到中山派出所報案，警察也有做筆錄」（梅進
封部分，見第一審卷第一九五頁背面），上開證言，如若皆屬不虛，則莊克農既已於
八十四年九月二十日以懷疑係被告教唆不詳姓名男子至其住處強逼其在空白本票上按
捺指印等事由，向警方提出告訴，豈會於同年九月二十七日以後又在其指訴遭強逼按
指印之本票上補填發票日？又未載發票日之本票，雖屬無效票據而非票據法上所稱本
票，惟仍不失其私文書性質，可做為證明執票人債權存在之債權憑證，而該三張原未
填載發票日之本票，其金額合計高達三千零四十三萬五千元，被告復供稱：「莊克農
曾向我調度借錢，有時透過我向外面借錢，我認為莊總共欠我（含利息）四千多萬元
，我曾多次去莊家向莊要錢，莊置之不理」（見第一審卷第十七頁），則被告在好不
容易取得堪為債權憑證之上開未載發票日本票後，何以會在無任何擔保之情況下，將
面額合計高達三千零四十三萬五千元之憑證交予不認識之人轉交發票人莊克農﹖其既
與該人不認識，又何以知悉係莊克農託伊前來取回上開憑證？凡此，關係被告是否確
有被訴偽（變）造有價證券犯行，原判決在上開疑點未調查、釐清前，即維持第一審
無罪之判決，自有未盡證據調查能事之違法。（二）原判決以證人張智証於第一審到
庭證稱：「莊克農有本票、支票在我身上，還沒有還，我只是借被告，是間接借貸，
我們好不容易找到莊克農，他找黑道來跟我談，說要打折，我不同意，後來在台北士
林，找人借酒裝瘋打我一拳，後來我也不想要錢，讓他永遠欠我」（見第一審卷第二
三五頁），說明莊克農在外債務關係複雜。惟該證人張智証在第一審同次訊問中供稱
：「我的本票是甲○○的」（見同上卷頁），如若屬實，張智証似未持有莊克農名義
簽發之票據，則其憑何向莊克農索債？又何能證明除被告外莊克農尚有諸多債務需要
解決﹖原判決就此未予釐清、說明，即採納張智証顯非相符之證言片段，為有利於被
告之認定，其採證法則之運用自有違誤。以上，或係上訴意旨所指摘，或為本院得依
職權調查之事項，應認原判決有撤銷發回更審之原因。又原判決另諭知無罪之以非法
方法剝奪人之行動自由未遂、強制、恐嚇危害安全等部分，基於審判不可分原則，應
併予發回。
據上論結，應依刑事訴訟法第三百九十七條、第四百零一條，判決如主文。
中      華      民      國    九十二    年      四      月      四      日
                              最高法院刑事第一庭
                                  審判長法官  施  文  仁
                                        法官  林  永  茂
                                        法官  蕭  仰  歸
                                        法官  洪  文  章
                                        法官  呂  永  福
      右正本證明與原本無異
                                              書  記  官
中      華      民      國    九十二    年      四      月     十一     日


司法院資訊處製作；財團法人民間司法改革基金會備份。
